最高法院刑事裁定　　　　　　一○○年度台抗字第一○五六號
抗　告　人　最高法院檢察署特別偵查組檢察官
抗　告　人
即　被　告　陳水扁
　　　　　　吳淑珍
　　　　　　陳致中
　　　　　　黃睿靚
上列抗告人等因被告等違反貪污治罪條例等罪案件，不服台灣高
等法院中華民國一○○年十月十三日酌量扣押財產之裁定（一○
○年度聲字第二○二號），提起抗告，本院裁定如下：
    主  文      
原裁定關於諭知陳水扁於新台幣伍億元範圍內、吳淑珍、陳致中
、黃睿靚各於新台幣參億元範圍內，扣押渠等所有如其附表所列
之動產、不動產部分撤銷，應由台灣高等法院更為裁定。
其餘抗告駁回。
    理  由
一、撤銷發回（即原裁定關於諭知陳水扁於新台幣（下同）五億
    元範圍內、吳淑珍、陳致中、黃睿靚各於三億元範圍內，扣
    押渠等所有如其附表所列之動產、不動產）部分：
本件原裁定以抗告人即被告陳水扁、吳淑珍因違反貪污治罪條例
案件，陳水扁、吳淑珍及抗告人即被告陳致中、黃睿靚因違反洗
錢防制法案件，經檢察官提起公訴，並經原法院九十九年度矚上
重訴字第七七號分別為有罪判決，諭知就陳水扁犯罪所得五億元
（共同收受國泰金融控股股份有限公司〈下稱國泰金控〉蔡宏圖
三億元賄賂、共同收受元大京華證券股份有限公司〈下稱元大證
券〉馬氏家族成員〈下稱元大馬家〉二億元賄賂，洗錢犯罪所得
三億元）、吳淑珍犯罪所得三億元（共同收受元大馬家二億元賄
賂，共同洗錢犯罪所得三億元）、陳致中、黃睿靚共同洗錢犯罪
所得三億元為沒收及抵償之諭知（上開貪污、洗錢沒收客體重疊
部分，僅執行其一）。而上開刑事案件陳水扁所收受賄賂三億元
（國泰金控合併世華銀行案）、陳水扁、吳淑珍所共同收受賄賂
二億元（元大證券合併復華金融控股股份有限公司案）及陳水扁
、吳淑珍、陳致中、黃睿靚洗錢犯罪所得三億元並未扣案，檢察
官為保全將來之執行，聲請於陳水扁在五億元、吳淑珍、陳致中
、黃睿靚各在三億元範圍內，就原裁定附表所示陳水扁等人名義
之財產酌量扣押，確有其必要，應予准許。至於以呂和霖名義登
記之不動產，係吳淑珍以呂和霖名義所為借名登記，已經吳淑珍
、侯西峰、呂泰榮、呂和霖於原法院前開刑事案件供承在卷，其
真正所有權人為吳淑珍，應無疑義。而以吳景茂名義所申請設立
之彰化銀行民生分行帳戶，亦為吳淑珍借用吳景茂名義所開設，
其帳戶內之金錢均為吳淑珍所有，亦經吳淑珍、吳景茂供承在卷
，則該銀行帳戶內之金錢，真正權利人為吳淑珍，亦可確定。因
之檢察官聲請於吳淑珍應沒收金額在三億元範圍內，就以原裁定
附表吳景茂名義申請設立之銀行帳戶及以呂和霖名義登記之不動
產扣押，亦屬有據，應予准許，固非無見。
惟按：(一)、貪污治罪條例第十條第一項、第三項、第四項規定：
「犯第四條至第六條之罪者，其所得財物，應予追繳，並依其情
節分別沒收或發還被害人。」、「前二項財物之全部或一部無法
追繳時，應追徵其價額，或以其財產抵償之。」、「為保全前三
項財物之追繳、價額之追徵或財產之抵償，必要時得酌量扣押其
財產。」；又洗錢防制法第十四條第一項、第二項亦規定：「犯
第十一條之罪者，其因犯罪所得財物或財產上利益，除應發還被
害人或第三人者外，不問屬於犯人與否，沒收之。如全部或一部
不能沒收時，追徵其價額或以其財產抵償之。」、「為保全前項
財物或財產上利益追徵或財產之抵償，必要時，得酌量扣押其財
產。」前開規定已明文係為「保全」得以為扣押等行為，究與終
局執行不同。故依前開規定聲請酌量扣押財產者，受理聲請之法
院自應就有無保全之必要性及其範圍而為審酌。查，本件原裁定
認陳水扁於五億元範圍內、吳淑珍、陳致中、黃睿靚均於三億元
範圍內，就原裁定附表一、二所示之動產、不動產應予扣押，及
不得為讓與、設定抵押、出租及其他一切處分行為。惟陳水扁等
人陳稱渠等已自國外匯回七億一千萬元，並據扣押在案，倘若無
訛，該已扣押在案之七億一千萬元是否足以擔保日後得以追徵（
或追繳、抵償等）其等因犯罪所得之財物或財產上之利益？即非
無調查必要性。又該已扣押在案之七億一千萬元，縱已擔保保全
陳水扁等人另案犯罪所得之財物或財產上之利益，惟扣除該擔保
部分，若有所餘，該所剩餘額縱尚不足擔保本案應保全金額總額
，然審理法院亦應僅就不足擔保本案應保全金額部分，對陳水扁
等人之財產為酌量扣押即可。乃原審未詳予釐清，即逕命陳水扁
於五億元範圍內、吳淑珍、陳致中、黃睿靚各於三億元範圍內，
就原裁定附表一、二所示之動產、不動產應予扣押，及不得為讓
與、設定抵押、出租及其他一切處分行為，尚嫌速斷。(二)、共同
正犯之犯罪所得為現款時，因係合併計算，且於全部或一部不能
沒收時，以其財產抵償之，為避免執行時發生重複沒收、抵償之
情形，故各共同正犯之間係採連帶沒收主義，於裁判時應諭知連
帶沒收、抵償。又依上開貪污治罪條例第十條第一項、第三項、
第四項、洗錢防制法第十四條第一項、第二項規定，欲保全日後
追繳共同正犯間因犯罪所得之財物或財產上之利益，而聲請酌量
扣押財產者，受理之法院，如認有保全之必要性者，亦應參酌連
帶沒收主義之意旨，僅令全體共同正犯就應保全之範圍內，酌量
扣押共同正犯所有之財產即為已足，而不得分別諭知保全，否則
即有過度扣押各共同正犯所有財產之嫌。查，本件原裁定以原法
院九十九年度矚上重訴字第七七號判決陳水扁、吳淑珍、陳致中
、黃睿靚有罪，並分別就陳水扁犯罪所得五億元（共同收受國泰
金控蔡宏圖三億元賄賂、共同收受元大馬家二億元賄賂，洗錢犯
罪所得三億元），吳淑珍犯罪所得三億元（共同收受元大馬家二
億元賄賂，共同洗錢犯罪所得三億元），陳致中、黃睿靚共同洗
錢犯罪所得三億元為沒收及抵償之諭知。亦即，就陳水扁、吳淑
珍、陳致中、黃睿靚等人共同貪污或洗錢犯罪所得，係經原法院
以九十九度年度矚上重訴字第七七號判決宣告連帶沒收。惟原審
認為保全將來之執行，分別諭知陳水扁於五億元、吳淑珍、陳致
中、黃睿靚均於三億元範圍內，就原裁定附表一、二所示陳水扁
等人名義之財產酌量扣押。揆諸上開說明，該分別扣押及禁止處
分之諭知，似有過度保全之嫌而與連帶沒收主義意旨有違，原裁
定即難認適法。(三)、憲法第十五條關於人民財產權應予保障之規
定，旨在確保個人依財產之存續狀態行使其自由使用、收益及處
分之權能，並免於遭受公權力或第三人之侵害，俾能實現個人自
由、發展人格及維護尊嚴。而貪污治罪條例第十條第四項、洗錢
防制法第十四條第二項關於酌量扣押被告或犯罪嫌疑人可得為證
據或得沒收之贓、證物以外財產之規定，係為保全將來對於應追
繳或沒收之犯罪所得財物或財產上利益，如全部或一部不能追繳
或沒收時，所進行之替代程序，以期對該等從刑之執行無虞，並
達成防堵脫產，使犯罪之查緝克竟全功之立法目的。惟因上揭法
律對此等扣押之聲請、決定與執行主體，俱無明確規範，然審酌
此種保全程序造成犯罪嫌疑人或被告憲法上財產權權益之限制，
自應依照憲法正當法律程序保障人民基本權之理念予以解釋適用
。案件起訴後，由於檢察官與被告同立於當事人地位，為保障被
告受公平審判之憲法上之權利，基於「武器對等」之原則，檢察
官於起訴後如認有保全被告犯罪所得之必要時，僅得向法院聲請
保全扣押。至關於應保全扣押被告何項財產，參酌民事訴訟，強
制執行之假扣押、假處分等相關程序，並基於平等對待原則，應
由檢察官指出應予保全扣押之標的，受理之法院要無依職權增列
保全扣押檢察官所未指明標的之權。又如檢察官已指出應予扣押
被告何項財產，受理之法院未予調查或雖已調查然未列入應予保
全扣押之標的者，其漏未保全扣押即有違誤。查，本件檢察官向
原法院聲請保全扣押吳淑珍彰化商業銀行民生分行帳號0000-00-
00000-0-00定存三筆、金額八百萬元；吳景茂彰化商業銀行民生
分行帳號0000-00-00000-0-00定存七筆一千八百五十萬元、活儲
四十六萬二千三百七十五元、帳號0000-00-00000-0-00外匯活存
美金二千九百九十三點零八元；陳致中彰化商業銀行民生分行帳
號0000-00-00000-0-00、玉山商業銀行左營分行帳號0000000000
000、0000000000000定存七筆、金額一千零三十萬元；黃睿靚玉
山商業銀行左營分行帳號0000000000000、0000000000000、0000
000000000、兆豐國際商業銀行北台中分行帳號00000000000、鹿
港信用合作社營業部帳號00000000000000定存五筆、金額一千零
八十萬元。然原裁定增列保全扣押吳淑珍彰化銀行民生分行帳號
0000-00-00000-0-0000、0000-00-00000-0-0000、0000-00-0000
0-0-0000、吳景茂彰化銀行民生分行帳號0000-00-00000-0-0000
、0000-00-00000-0-0000、0000-00-00000-0-0000、0000-00-00
000-0-0000、0000-00-00000-0-0000、0000-00-00000-0-0000、
0000-00-00000-0-0000、陳致中彰化銀行民生分行帳號0000-00-
00000-0-0000、0000-00-00000-0-0000、0000-00-00000-0-0000
、0000-00-00000-0-0000、0000-00-00000-0-0000、玉山銀行左
營分行帳號0000000000000、黃睿靚玉山銀行左營分行帳號00000
00000000、兆豐國際商業銀行北台中分行帳號00000000000、000
00000000、鹿港信用合作社帳號00000000000000、000000000000
00等帳號內之金額，揆之上開說明，已有未受請求之事項予以裁
判之違法。又檢察官就黃睿靚存款部分，對黃睿靚之兆豐國際商
業銀行北台中分行帳號00000000000 定存一百八十萬元，及鹿港
信用合作社營業部帳號00000000000000定存六百萬元部分，聲請
保全扣押，原裁定未予扣押，亦未說明何以不扣押之理由，亦有
已受請求之事項未予裁判之違誤。綜上，以上或為抗告意旨所指
摘，或為本院得依職權調查之事項，應將原裁定關於諭知陳水扁
於五億元範圍內、吳淑珍、陳致中、黃睿靚各於三億元範圍內，
扣押渠等所有如其附表所列之動產、不動產部分撤銷，並由原法
院更為適法之裁定。
二、駁回抗告（即原裁定駁回檢察官逾原裁定准予扣押保全聲請
    範圍）部分：
另按台灣高等法院九十九年度矚上重訴字第七七號刑事判決諭知
陳水扁應就未扣案之共同犯罪所得財物五億元追繳沒收（其中二
億元應與吳淑珍連帶追繳沒收）；吳淑珍應就未扣案之共同犯罪
所得財物三億元，其中貪污部分之二億元應與陳水扁連帶追繳沒
收，如全部或一部無法追繳沒收時，以其財產連帶抵償之；洗錢
部分之三億元應與陳致中、黃睿靚等人連帶沒收之，如全部或一
部不能沒收時，以其財產連帶抵償之；陳致中、黃睿靚應就未扣
案之共同犯罪所得財物三億元應與吳淑珍連帶沒收之，如全部或
一部不能沒收時，以其財產連帶抵償之，已如前述。則上開判決
既僅認定被告等共同犯罪所得財物如上述，自祇能就此金額範圍
內為扣押，原審法院將檢察官逾此範圍之聲請，認為無理由，予
以駁回，並無不合。檢察官抗告意旨略以其起訴書指被告等共同
貪污、洗錢犯罪所得財物金額為六億一千萬元，原裁定僅就其中
五億元之財產為扣押，顯有不當云云，指摘原裁定違法，難認有
理由，應認檢察官此部分之抗告，為無理由，應予駁回。
據上論結，應依刑事訴訟法第四百十二條、第四百十三條前段，
裁定如主文。
中    華    民    國  一○○  年   十二   月   十五   日
                      最高法院刑事第十一庭
                          審判長法官  黃  正  興  
                                法官  林  瑞  斌  
                                法官  陳  春  秋  
                                法官  謝  靜  恒  
                                法官  沈  揚  仁  
本件正本證明與原本無異
                                      書  記  官  
中    華    民    國  一○○  年   十二   月   二十   日
                                                       s